臺灣高等法院民事判決
上　訴　人　丁○○
　　　　　　己○○
　　　　　　戊○○
　　　　　　庚○○
　　　　　　辛○○
　　　　　　金政策管理顧問有限公司
上　一　人
法定代理人　莊錦環
共　　　同
訴訟代理人　南雪貞律師
複代理　人　陳佳雯律師
被上訴　人　癸○○
　　　　　　（壬○○之承受訴訟人）
　　　　　　午○○
　　　　　　丙○○
　　　　　　乙○○
　　　　　　甲○○
　　　　　　子○○
　　　　　　丑○○
　　　　　　寅○○
上　七　人
訴訟代理人　劉智園律師
被上訴　人　巳○○
　　　　　　卯○○（原名劉溫麗華）
兼　上二人
訴訟代理人　辰○○（原名劉政照）
上列當事人間給付公共費用等事件，上訴人對於中華民國92年11
月27日臺灣臺北地方法院90年度訴字第4422號第1 審判決提起上
訴，經本院於94年1月26日言詞辯論終結，判決如下：
    主    文
上訴駁回。
第二審訴訟費用由上訴人負擔。
    事  實  及  理  由
一、上訴人起訴主張：兩造合建房屋，於80年11月18日簽訂「協
    議書」，其中第壹、肆條約定：地主須按房屋面積5%提撥公
    共費用，並授權訴外人高建賢處理相關事務。高建賢嗣遂與
    上訴人丁○○、己○○、戊○○、庚○○、辛○○等五人（
    下稱丁○○等五人）、金政策管理顧問有限公司（下稱金政
    策公司）於82年10月26日簽訂「議定書」，決定公共費用內
    容、計算各戶所應支付建物補償金與金政策公司管理顧問費
    用等事項。惟被上訴人迄未支付上開金錢，爰依協議書及議
    定書之約定，請求被上訴人給付上訴人建物補償金、管理顧
    問費，如聲明第1、2項所示；又因被上訴人壬○○（已死亡
    ，由遺產管理人癸○○承受訴訟）、丙○○怠於向其他被上
    訴人主張補償費，渠等依法代位請求除該二人以外之各地主
    給付店面車道補償費，再由上訴人代位受領，如聲明第3、4
    項所示，即請求判令：(一)被上訴人應分別給付上訴人各如原
    判決附表三第五、六欄所示請求金額，及自起訴狀繕本送達
    翌日起算之法定利息；(二)被上訴人應分別給付上訴人金政策
    公司如原判決附表四第五欄所示金額，及自起訴狀繕本送達
    翌日起算之法定利息；(三)壬○○以外被上訴人應給付壬○○
    如原判決附表五第五欄金額，及自起訴狀繕本送達翌日起算
    之法定利息，並由上訴人代位受領；(四)丙○○、午○○以外
    被上訴人應給付丙○○、午○○如原判決附表六第五欄金額
    ，及自起訴狀繕本送達翌日起算之法定利息，並由上訴人代
    位受領；(五)願供擔保請准宣告假執行等情。
    被上訴人於原審則以：系爭協議書針對昇降位車道出入口之
    監工管理而約定，因事後已變更為爬坡式車道，即無監工之
    必要，上訴人自不得請求此報酬及補償費；且兩造於84年另
    訂約定書取代之。況協議書並未提及壬○○、丙○○之補償
    費數額，議定書超越協議書授與之權限，上訴人未能提出原
    本以供查證等語，資為抗辯。
二、原審駁回上訴人之全部請求。
    被上訴人壬○○於第二審訴訟程序中之93年3月9日死亡，其
    各順位繼承人均拋棄繼承，已經臺灣臺北地方法院家事法庭
    准予備查在案，嗣經上訴人聲請法院以93年度財管字第86號
    裁定指定壬○○之遺產管理人為癸○○確定在案，本院前已
    於93年11月10日依職權裁定壬○○之遺產管理人癸○○承受
    本件訴訟程序，此有壬○○之
    家事法庭通知、93年度財管字第86號裁定及確定證明書、本
    院裁定各一件在卷足憑（本院卷第150、152至156、160至
    161、186至187頁）。
    上訴人辰○○、巳○○、卯○○未於言詞辯論期日到場，核
    無民事訴訟法第386 條所列各款情事，爰依上訴人聲請一造
    辯論而為判決。
    上訴人提起第二審上訴，係以：(一)80年11月18日簽訂之協議
    書，請求主體部分：立協議書人雖僅列上訴人己○○、戊○
    ○二人，因上訴人庚○○、辛○○亦為地主之一，授權母親
    上訴人己○○與其他地主簽立上開協議書。且系爭大樓和地
    主向委任部分家人代表開會及簽立協議書，此由工程合約書
    末甲方並無上訴人己○○、戊○○，但該二人仍然履行本件
    合建契約可明。(二)80年11月18日協議書確為被上訴人親自或
    授權簽立，該協議書對被上訴人均生效力，此由協議書末載
    明：「業經立協議書人等認同簽章，為本大樓工程進行順利
    立此書，理當共同遵守」等語，被上訴人於大樓興建完成後
    竟過河拆橋，或謂未授權如：被上訴人丙○○、乙○○、丑
    ○○、寅○○等人否認有授權午○○、李瑞玉、子○○簽訂
    協議，惟被上訴人丙○○、乙○○、丑○○、寅○○等人均
    為系爭大樓土地地主，足使上訴人相信其等有授權家人簽訂
    協議書之事實，且事後大樓新建亦依協議書第貳、參條執行
    ，未見其等反對，是被上訴人丙○○、乙○○、丑○○、寅
    ○○等人應負表見代理授權之責。(三)高建賢依協議書之授權
    ，而於82年10月26日與上訴人簽訂議定書，依該議定書所載
    公共費用籌集相關事項範圍為：向壬○○購買店面作為車道
    、向丙○○購買其原應分配地下一樓作為車道、給予Ａ、Ｂ
    棟建物所有權人建物補償、聘請管理顧問公司監工管理及向
    各地主募集公共基金。是被上訴人以：上訴人與高建賢為一
    家人，主張系爭議定書不生效力，亦不足採。(四)84年約定書
    內容，僅涉及購買壬○○店面作為車道之補償費1700 元部
    分，為協議書之公共費用項目之一，因壬○○要求就其車道
    補償部分優先處理，避免壬○○將來再依協議書重複要求，
    要僅推翻補償壬○○部分，其餘項目未受影響。系爭大樓地
    主每人應分得房屋面積百分之五之價值為五千多萬元，倘協
    議書之真意僅在處理購買壬○○店面作為車道，豈須五千多
    萬元？可見公共費用尚包括其他項目，故84年約定書並無推
    翻80年協議書有關授權高建賢處理事項之效力。(五)上訴人金
    政策公司執行監工事項為：向壬○○購買店面作為車道出入
    口、壬○○一樓店面下之地下一樓屬丙○○之私人產權，購
    買作為車道使用、依各地主持分，分配停車位、監督承包商
    即壬○○有無依工程合約約定建材及內容施工等為由，訴請
    判令：(一)原判決廢棄。(二)上開廢棄部分，被上訴人應分別給
    付上訴人各如本判決附表一第五、六欄所示金額，及自起訴
    狀繕本送達翌日起算之法定利息。(三)被上訴人應分別給付上
    訴人金政策公司如本判決附表二第五欄所示金額，及自起訴
    狀繕本送達翌日起算之法定利息。(四)被上訴人午○○、丙○
    ○、乙○○、甲○○、子○○、丑○○、寅○○、巳○○、
    卯○○、辰○○應分別給付被上訴人癸○○如本判決附表三
    第五欄所示金額，及自起訴狀繕本送達翌日起算之法定利息
    ，並由上訴人代位受領。(五)被上訴人癸○○、乙○○、甲○
    ○、子○○、丑○○、寅○○、巳○○、卯○○、辰○○應
    分別給付被上訴人午○○、丙○○如本判決附表四第五欄金
    額，及自起訴狀繕本送達翌日起算之法定利息，並由上訴人
    代位受領。(六)願供擔保請准宣告假執行。
    被上訴人癸○○則以：伊不清楚父親壬○○之印章為何，不
    知道系爭協議書、議定書及約定書是否真正，對壬○○之事
    項均不知情等為由，請求駁回上訴。
    被上訴人午○○、丙○○、乙○○、甲○○、子○○、陳榮
    證明協議書係地主親簽或用印，且協議書有關「提撥百分之
    五的面積」部分，僅有一兩個地主之印文，被上訴人否認形
    式上之真正。實質內容部分：因系爭大樓建竣現況，並無汽
    車昇降機之存在，則有關協議書第壹條所載之監工管理費用
    支出，即無必要。且系爭協議書第壹條「昇降位車道出入口
    」之公共費用分擔約定，已為84年約定書取代，此由七十九
    年間建造執照申請時原有汽車昇降機之設計，然八十二年變
    更設計時無此設計，嗣系爭大樓汽車平面車道確係借道壬○
    ○之店面位置及證人高建賢之證稱可明。(二)上訴人迄未提出
    82 年10月26日議定書之附件一、附件二之一、附件四及四
    之一暨附表二之一；簽訂之三方甲方為高建賢、乙方為丁○
    ○、己○○、戊○○、辛○○，丙方為莊錦環之夫，同為一
    家人，事後為圖己利，訂立純屬地主費用負擔義務內容之議
    定書，非無可能，加以被上訴人在接獲本件起訴狀繕本前，
    未見高建賢向全體地主提及議定書之簽訂事項，故渠等否認
    系爭議定書之真正。(三)退步縱認協議書及議定書為有效，1.
    建物補償部分：因系爭協議書之授權範圍僅有公共費用之募
    集及為籌集公共費用之相關事項之處理，建物補償費之約定
    與授權範圍無關，且現並無汽車昇降機存在，Ａ棟亦非位於
    車道出入口旁，故上訴人此部分請求無理由。2.上訴人金政
    策公司請求給付管理監督顧問費用部分：此費用係針對「昇
    降位車道出入口之監工管理」，惟昇降位車道不存在，上訴
    人此部分請求自乏其據。3.上訴人代位壬○○、丙○○部分
    ：協議書並未提及其他地主對壬○○、丙○○須負任何義務
    ，上訴人亦未說明何人對壬○○、丙○○享有債權及為何對
    壬○○、丙○○享有上開債權，是上訴人此部分請求亦於法
    無據。爰請求判決：駁回上訴；如受不利判決，願供現金或
    土地銀行無記名可轉讓定期存單為擔保，請准宣告免為假執
    行。
    被上訴人巳○○、辰○○、卯○○（下稱巳○○等三人）未
    於言詞辯論期日到場，惟據其以前於準備程序到庭及提出之
    書狀，所為之聲明及陳述如下：(一)原地主及起造人共有16人
    ，系爭80年11月18日之協議書實際出面簽字者僅五人，與協
    議書上須全體土地所有權人協議同意之要件不符。(二)上訴人
    丁○○、庚○○、辛○○、戊○○及金政策公司之法代莊錦
    環等五人並非立協議書人，亦未受被上訴人委託與高建賢另
    訂議定書，則議定書顯為高家人自行編造，其等為本件請求
    ，於法無據。(三)系爭大樓原始設計是昇降車道，現為爬坡式
    車道，無公共費用籌集之需，高建賢亦未付出任何勞力及支
    付費用，何來酬勞可言？爰請求駁回上訴。
三、經查：兩造係原門牌台北市○○路○段第125至145號房屋之
    坐落基地即台北市○○段○○段637等21筆土地所有權人，合
    資興建房屋，於79年5月3日取得台北市政府工務局79建字第
    328號建造執照，准予興建地下三層、地上十二層集合住宅
    ；於82年02月04日、83年12月08日分別為第1、2次申請變更
    畢，於87年08月14日取得台北市政府工務局核發之87使字第
    308 號使用執照等情，業經本院向台北市政府工務局調上開
    建造執照及使用執照相關資料查閱明確，並有建造執照及84
    年2 月13日核准之建築平面圖在卷可稽（本院卷第112、131
    至132頁），兩造不爭執上開文件之真正，應堪信為真實。
    上訴人主張：系爭合建案於79年設計時規劃為地下一層、地
    上十二層之建物云云（本院卷第66頁），顯有誤解。
四、細繹兩造攻防內容，可知本件重要爭點在於：(一)80年11月18
    日協議書之效力為何？(二)訴外人高建賢依協議書，與上訴人
    簽訂82年10月26日之議定書效力為何？(三)依82年10月26日議
    定書之約定，上訴人請求被上訴人給付建物補償費；上訴人
    金政策公司請求被上訴人給付管理顧問費，有無理由？
    (四)上訴人依代位之法律關係，請求癸○○外之其餘被上訴人
    給付車道補償費予被上訴人癸○○，請求午○○、丙○○外
    之其餘被上訴人給付車道補償費予被上訴人午○○、丙○○
    ，再均由上訴人代位受領，有無理由？等節，茲分別論述之
    。
五、80年11月18日協議書之效力為何？
  (一)上訴人提出80年11月18日協議書（本院卷第129、130頁），
    主張：經系爭合建案之全體地主同意並書立該協議書云云，
    此為被上訴人所否認。查上訴人提出之80年11月18日協議書
    前文雖記載：「茲立協議書人己○○等人，為共同在台北市
    ○○路○段125號至145號門牌內之土地興建地上壹拾貳層、
    地下三層之鋼筋ＲＣ建造大樓，並已領有台北市政府工務局
    建造執照第328 號在案，今經全體土地所有權人協議同意如
    下：：：」、第壹條：「從每人應分得之房屋面積提撥百分
    之五的面積做為興建本大樓所必需分擔之公共（用途包括昇
    降位出入口及監工管理）」等語（本院卷第129頁） ，惟協
    議書文末之「立協議書人」處記載：「丙○○  午○○代」
    、「子○○代丑○○、寅○○」、「李瑞山代  乙○○章」
    、「劉溫麗華劉政照代」、「劉政照」、「壬○○」、「巳
    ○○劉政照代」、「己○○」、「戊○○章」、「甲○○」
    等字或蓋用印章（本院卷第130頁）。
  (二)就協議書文末之簽名及印文而言：
    1.有關上訴人方面：兩造對於己○○、戊○○之印文為真正
      ，均未爭執，堪信為真。上訴人丁○○、庚○○、辛○○
      雖主張：協議書中高家雖僅有己○○、戊○○簽名或蓋章
      ，惟效力及於渠等三人云云（本院卷第241 頁），惟按代
      理人於代理權限內，以本人名義所為之意思表示，直接對
      本人發生效力，民法第103條第1項定有明文，可知：民法
      中規定之「代理」，係指由代理人以本人名義為意思表示
      及受意思表示，即顯名代理之情況。觀察系爭協議書，己
      ○○、戊○○並未表明代理何人之意旨，協議書又未附具
      委任狀或授權書，形式上觀察，尚難認上訴人己○○、戊
      ○○有代理上訴人丁○○、庚○○、辛○○之情形，是系
      爭協議書之效力自無從及於上訴人丁○○、庚○○、辛○
      ○三人。
    2.有關被上訴人方面：
      (1)被上訴人巳○○、卯○○之代理人兼被上訴人辰○○承
        認：其上劉政照之簽名為真正（本院卷第178 頁），應
        認為真正。
      (2)被上訴人午○○等七人均否認為真正，經查上開「午○
        ○代理丙○○，子○○代理丑○○、寅○○，李瑞山代
        理乙○○」之表示，上訴人自承：當時代理人午○○、
        子○○、李瑞山並未提出委任狀或授權書，於本件訴訟
        中又未經本人丙○○、丑○○、寅○○、乙○○等人之
        追認，自難認為係有權代理。雖上訴人主張：被上訴人
        丙○○、丑○○、寅○○及乙○○應負表見代理之授權
        人責任云云，並提出承包工程合約書、土地登記申請書
        及起造人名冊等文件之印文供比對（本院卷第214至226
        頁）。惟按由自己之行為表示以代理權授與他人者，並
        於第三人應負授權人之責任，必須本人有表見之事實，
        足使第三人信該他人有代理權之情形存在，始足當之，
        我國人民將自己印章交付他人，委託該他辦理特定事項
        者比比皆是，倘持有印章之該他人，除受託辦理之特定
        事項外，其他以本人名義所為之任何法律行為，均須由
        本人負表見代理之授權人責任，未免過苛，最高法院70
        年台上字第657號判例可供參照。是縱令李瑞山代理蓋
        用之乙○○印章為真正，卷附證據無足認定上訴人乙○
        ○有授權李瑞山簽訂系爭協議書之情事，另上訴人亦未
        舉證證明丙○○、丑○○、寅○○之任何行為表示以代
        理權分別授與午○○、子○○簽訂系爭協議書，或知悉
        午○○、子○○表示為渠等代理人而不為反對之表示，
        則上訴人主張：上訴人丙○○、丑○○、寅○○及乙○
        ○應負表見代理之授權人責任，自無足取。
      (3)另被上訴人甲○○之簽名已經其否認在卷，上訴人提出
        之承包工程合約書、土地登記申請書及起造人名冊等文
        件並無甲○○之印文可供比對，另本院將該印文與調得
        之建造執照內建造申請書之起造人名冊內甲○○之印文
        互相核對，亦顯然不同，是尚無證據足資證明協議書中
        有關甲○○之簽名及印文為真正。
      (4)又被上訴人癸○○雖陳稱：不清楚壬○○之簽名、印文
        是否真正，惟將協議書上有關壬○○之印文，與本院調
        得之建造執照卷內所附建造執照申請書之起造人名冊有
        關「壬○○」之印文互相比對，核係一致，堪認為協議
        書上有關壬○○之印文為真正。
    3.依上所陳，協議書上之簽名或印文為真正者有：上訴人己
      ○○、戊○○，壬○○、被上訴人巳○○、辰○○、卯○
      ○等人。
  (三)就協議書之實質內容而言：
    1.綜合觀察協議書第壹條：「從每人應分得之房屋面積提撥
      5%的面積做為興建本大樓所必需分擔之公共費用（用途包
      括昇降位車道出入口之監工管理」、第肆條：「本協議書
      人委託高建賢先生全權負責第壹項之公共費用基金的籌集
      及相關事項的處理，權限以不超出公共費用為原則，若須
      透支，則必須全體所有權人之同意，方得進行」云云（本
      院卷第129 頁），可知：80年11月18日簽訂協議書者，同
      意：(1)從地主每人應分得之房屋面積提撥5%做為公共費用
      之基金，此公共費用包括昇降式車道出入口之監工管理費
      用；(2)委託訴外人高建賢負責第壹條公共費用基金之籌集
      及有關籌集基金事項之處理，支出以不超出公共費用之限
      度。
    2.就上開公共費用之相關事務範圍內容，上訴人雖主張有：
      (1)向壬○○購買店面作為車道；(2)向被上訴人丙○○購買
      其原應分配地下一作為車道；(3)給予Ａ、Ｂ棟建物所有權
      人建物補償費；(4)聘請管理顧問公司監工管理等項（本院
      卷第118頁），已據被上訴人午○○等七人、巳○○等三
      人所否認。緣協議書第壹條所謂之「公共費用」，已表明
      係「為興建本大樓所必需分擔之公共費用（包括昇降位車
      道出入口之監工管理）」等字樣，參諸社會一般用語，應
      認係供興建大樓之用，性質上係共同而需由全體地主分擔
      者，始屬公共費用之範圍，上開興建費用尚包括昇降位車
      道出入口之監工管理費用在內。準此，有關因大樓昇降位
      車道出入口致Ａ、Ｂ棟建物所有權人分配取得之建物價值
      減損，其他地主之補償事宜，進而需購買其他地主分配取
      得之房屋以供設置昇降式車道等項，無從涵括在協議書第
      壹條所謂之公共費用事項內。從而，協議書內約定之公共
      費用支出應限於：性質上需由全體地主分擔之系爭大樓建
      築費用，此建築費用包括昇降位車道出入口之監工管理費
      用在內，不包括上訴人上開所述之(1)、(2)、(3)在內。
    3.但查系爭協議書係約定由各地主從每人應分得之房屋面積
      提撥5%的面積，以支應興建本大樓所必需分擔之公共費用
      ，必每地主均同意提撥5%，籌足公共費用之基金完妥後始
      得支出，在未籌足公共費用之基金前，根本無從處理及支
      出公共費用，是揆諸此公共費用，有其合一不可分之性質
      ，囿於上開特殊性，攸關處理該公共費用籌集及支出之系
      爭協議書，若未得全體地主同意，實質上根本無從執行，
      是未得全體地主同意者，系爭協議書應屬無效。故系爭協
      議書上縱認定上訴人己○○、戊○○，壬○○、被上訴人
      巳○○、辰○○、卯○○等人之簽名或印文為真正，亦因
      未得系爭合建案全體地主之同意，而屬無效。
六、訴外人高建賢依協議書，與上訴人簽訂82年10月26日之議定
    書效力為何？
    本件上訴人提出82年10月26日議定書（本院卷第121至128頁
    ），據以主張：訴外人高建賢業已獲得全體地主之授權，處
    理有關建物補償費、向壬○○及被上訴人丙○○購買車道及
    昇降位車道出入口之監工管理等事務云云。惟依上所述，系
    爭協議書有其特殊性，因未得系爭合建案全體地主之同意而
    屬無效。則訴外人高建賢依前開無效之協議書，進而與上訴
    人簽訂82年10月26日議定書之效力，自亦因而無效。
七、依82年10月26日議定書之約定，上訴人請求被上訴人給付建
    物補償費；上訴人金政策公司請求被上訴人給付管理顧問費
    ，有無理由？
  (一)如上所云，82年10月26日之議定書為無效，則上訴人基於該
    議定書第壹條二之(三)約定，請求被上訴人給付建物價值減損
    之補償費即如本判決附表一第五、六欄所示金額及法定利息
    ，洵屬無據，應予駁回。
  (二)次查：系爭合建案於79年5月3日取得之建造執照，就停車設
    備係設計為昇降式，因而車道出入口在Ａ棟樓前方；惟其後
    業已變更設計為平面停車位，車道改採爬坡式等情，業據兩
    造所不爭執，並有79年5月3日原建造執照之地下一層、壹樓
    平面圖及84年2月13 日變更設計後之地下一層、壹樓平面圖
    可稽（外放證物及本院卷第112 頁），則被上訴人指摘：原
    先之昇降式車道出入口，因情事變更成為爬坡式車道，自無
    昇降位車道出入口之監工管理事務，金政策公司亦無監工管
    理之必要一節，有其依據。上訴人在此並未敘明及舉證系爭
    合建案變更設計為爬坡式車道後尚有監工管理之必要，且上
    訴人金政策公司就購買壬○○及被上訴人丙○○分配取得之
    建物供作車道使用確有執行監工事務，均乏實據。至於上訴
    人金政策公司主張：伊另執行依各地主土地持分分配停車位
    及監督承包商依工程合約之建材及內容施工等節，已據被上
    訴人午○○等七人及巳○○等三人堅詞否認，上訴人金政策
    公司始終未能提出證據證明其確有執行上開事務，故上訴人
    金政策公司請求被上訴人分別給付昇降位車道出入口之監工
    管理顧問費（如本判決附表二第五欄所示之金額）及法定利
    息，自屬無據，不應准許。
八、上訴人依代位之法律關係，請求癸○○外之其餘被上訴人給
    付車道補償費予被上訴人癸○○，請求被上訴人午○○、丙
    ○○外之其餘被上訴人給付車道補償費予丙○○、午○○，
    再均由上訴人代位受領，有無理由？
    上訴人主張：依協議書及議定書約定，被上訴人癸○○對於
    其餘被上訴人有1700萬元購買店面車道之債權，被上訴人丙
    ○○及午○○對於其餘被上訴人有850萬元購買地下一樓車
    道之債權，上訴人對於被上訴人癸○○、丙○○及午○○則
    有建物補償費債權，上訴人金政策公司對於被上訴人癸○○
    、丙○○及午○○有管理顧問費之債權，因被上訴人癸○○
    、丙○○及午○○怠於行使對於其餘被上訴人之債權，渠等
    爰依代位之法律關係為此項請求一節，亦據被上訴人午○○
    等七人及巳○○等三人所否認。經查：
  (一)80年11月18日協議書因未得系爭合建案全體地主之同意而屬
    無效，訴外人高建賢基於無效之協議書而於82年10月26日與
    上訴人簽訂之議定書亦因之無效，詳如前陳，則上訴人主張
    ：基於協議書及議定書之約定，被上訴人癸○○對於其餘被
    上訴人有1700萬元之債權，被上訴人丙○○及午○○對於其
    餘被上訴人有850萬元之債權；上訴人對於被上訴人癸○○
    、丙○○及午○○有建物補償費之債權，上訴人金政策公司
    對於上開三被上訴人有管理顧問費之債權等節，均乏依據。
  (二)次查：於84年02月間，系爭合建案之全體地主就分配取得之
    新建房屋及車位予以分配，於分配表下同意：合建之Ｂ１棟
    建物屬壬○○所有，提供充作車道使用，為彌補其損失，全
    由己○○（等三人）同意負責按建物面積分配表比例（並依
    工程進度表比例）收齊新臺幣壹仟柒百萬元正給壬○○作為
    補償」、「附註：１上項金額由全體地主共同出資：：：」
    等語，此有上訴人提出、被上訴人午○○等七人及巳○○等
    三人不爭執之約定書在卷可按（原審卷第31頁），應堪採信
    。可知：系爭合建案之全體地主於84年2月間，因變更設計
    改為爬坡式車道，就壬○○取得之建物供作車道予以補償一
    事達成合意，同意由全體地主按建物面積比例出資，惟內容
    並未提及向被上訴人丙○○、午○○購買地下一樓車道予以
    補償之事項，可見：係被上訴人癸○○對於合建案其餘地主
    有補償費之債權，亦即上訴人對於被上訴人癸○○有給付補
    償費之債務，並無債權；被上訴人午○○、丙○○對於其餘
    被上訴人並無車道補償費之債權存在等情。
  (三)依上所陳，依協議書及議定書之約定，被上訴人癸○○對於
    其餘被上訴人並無店面車道補償費之債權，雖84年2 月間之
    約定書，被上訴人癸○○對於其餘被上訴人雖有店面車道補
    償費之債權，惟因上訴人對於被上訴人癸○○並無建物補償
    費及管理顧問費之債權存在；另被上訴人丙○○、午○○對
    於其餘被上訴人並無地下一樓車道補償費之債權，且上訴人
    對於被上訴人丙○○及午○○並無建物補償費債權，上訴人
    金政策公司對於被上訴人丙○○及午○○並無管理顧問費之
    債權，核均與代位之構成要件未合。從而，上訴人基於代位
    之法律關係，請求癸○○外之其餘被上訴人給付如本判決附
    表三所示之車道補償費及法定利息予被上訴人癸○○，請求
    被上訴人午○○、丙○○外之其餘被上訴人給付如本判決附
    表四所示之車道補償費及法定利息予丙○○、午○○，再均
    由上訴人代位受領等節，均為無理由，應予駁回。
九、綜上所述，上訴人基於協議書及議定書之約定，(一)上訴人請
    求被上訴人給付建物補償費即如本判決附表一第五、六欄所
    示及法定利息；(二)上訴人金政策公司請求被上訴人給付管理
    顧問費，即如本判決附表二第五欄所示及法定利息；(三)被上
    訴人午○○、丙○○、乙○○、甲○○、子○○、丑○○、
    寅○○、巳○○、卯○○、辰○○應分別給付被上訴人癸○
    ○如本判決附表三第五欄所示金額及法定利息，並由上訴人
    代位受領；(五)被上訴人癸○○、乙○○、甲○○、子○○、
    丑○○、寅○○、巳○○、卯○○、辰○○應分別給付被上
    訴人午○○、丙○○如本判決附表四第五欄金額及法定利息
    ，並由上訴人代位受領等節，均為無理由，應予駁回；其假
    執行之聲請亦失依附，應併予駁回。原審為上訴人敗訴之判
    決及駁回其假執行之聲請，並無不合。上訴人仍執陳詞，指
    摘原判決不當，為無理由，應予駁回。
十、本件事證已臻明確，兩造其餘攻防及舉證核與結論不生影響
    ，爰不再一一論述。
十一、據上論結：本件上訴為無理由，依民事訴訟法第463條、
      第385條第1項前段、第449條第1項、第78條、第85條第1
      項本文，判決如主文。
中　　華　　民　　國　　94　　年　　2　　月　　2  　　日
    　　　　　　　　　民事第一庭審判長法　官  張耀彩
 　　　　　　　　　　　　　　　       法　官  盧彥如
 　　　　　　　　　　　　　　　       法　官  林金吾
正本係照原本作成。
上訴人如不服本判決，應於收受送達後二十日內向本院提出上訴
書狀，其未表明上訴理由者，應於提出上訴後二十日內向本院補
提理由書狀（均須按他造當事人之人數附繕本）上訴時應提出委
任律師或具有律師資格之人之委任狀；委任有律師資格者，另應
附具律師資格證書及釋明委任人與受任人有民事訴訟法第四百六
十六條之一第一項但書或第二項（詳附註）所定關係之釋明文書
影本。
中　　華　　民　　國　　94　　年　　2　　月　　2  　　日
 　　　　　　　　　　　　　　　　　　書記官 張淑芳
附註：
民事訴訟法第四百六十六條之一（第一項、第二項）：
對於第二審判決上訴，上訴人應委任律師為訴訟代理人。但上訴
人或其他法定代理人具有律師資格者，不在此限。
上訴人之配偶、三親等內之血親、二親等內之姻親，或上訴人為
法人、中央或地方機關時，其所屬專任人員具有律師資格並經法
院認為適當者，亦得為第三審訴訟代理人。
